【裁判字號】    92,簡,502
【裁判日期】    921231
【裁判案由】    菸害防制法
【裁判全文】
臺北高等行政法院判決                              九十二年度簡字第五○二號
    原      告  甲○○
    被      告  臺北市政府衛生局
    代  表  人  張珩（局長）
右當事人間因菸害防制法事件，原告不服台北市政府中華民國九十二年六月六日府訴
字第○九二○三五七四四○○號訴願決定，提起行政訴訟。本院判決如左：
    主  文
原告之訴駁回。
訴訟費用由原告負擔。
    事  實
緣原告於YAHOO奇摩拍賣網上販售「五二○愛心型濾嘴絕版香煙」，經被告於民國（
下同）九十二年一月三日及七日上網稽查發現，並於同年一月十七日訪談原告，當場
製作菸害防制調查紀錄。被告認定原告於網路上以無法辨識購買者年齡之方式販售菸
品，違反菸害防制法第五條規定，依同法第二十條規定，以九十二年一月二十二日北
市衛七字第○九二三○○二二○○○號行政處分書，處原告新台幣（下同）一萬元罰
鍰。原告不服，提起訴願，遭決定駁回，遂向本院提起行政訴訟。茲摘敘兩造訴辯意
旨如次：
甲、原告起訴意旨略謂：
一、被告以無法辨識購買者年齡方式販售菸品，違反菸害防制法第五條規定為由，逕
    予裁處原告一萬元罰鍰，惟應先有購買者，再因原告無法辨識購買者年齡之事實
    ，方得據以裁處，而綜觀本案，被告並未列舉任何購買者之資料，既無購買者之
    存在，自無無法辨識購買者年齡之違法情事。且原告於奇摩拍賣網上拍賣之「五
    二○愛心型濾嘴絕版香煙」，為原告之收藏品，僅有一包，背面貼有「僅供收藏
    ，不得吸食」之明顯警示標籤，已載明於被告製作之菸害防制調查記錄，且相關
    相片均呈訴願決定機關，渠等均未就上開有利原告之事實加以考量，僅採信被告
    所提資料，主張原告刊登於網站之照片並未有上開警示標籤，亦未顯示該商品之
    製造日期、批號等，有失調查之公允。
二、訴願決定事實欄記載：「五二○愛心型絕版香煙．．直接購買價：一○○元．．
    」及訴願決定理由四記載：「『五二○愛心型濾嘴香煙』雖未提供國內一般市場
    販售，但仍在繼續生產中，故系爭商品既無法辨識製造日期及批號，且仍在生產
    中，亦難認係絕版收藏品。」云云，惟一般香煙之市售價格約在三十至五十元之
    間，而「五二○愛心型濾嘴香煙」當初之售價亦在此範圍，倘非收藏品，豈有由
    原告刊登之直接購買價一○○元之理？是否為絕版收藏品，僅須函請中正、小港
    機場出境免稅店說明是否尚有銷售該香煙即可分曉，故被告未盡查證事實之能事
    ，逕予裁處，有違邏輯認定及經驗法則。
三、請撤銷訴願決定及原處分，訴訟費用由被告負擔。
乙、被告答辯意旨略謂：
一、按「販賣菸品不得以自動販賣、郵購、電子購物或其他無法辨識購買者年齡之方
    式為之。」、「違反第五條規定者，處新台幣一萬元以上三萬元以下罰鍰，並得
    按日連續處罰至違反之行為停止為止。」菸害防制法第五條及第二十條定有明文
    。
二、按一般網路交易機制，無法清楚辨識交易對象之年齡資料，原告於奇摩拍賣網站
    上公開拍賣，該當菸害防制法第五條規定之構成要件，且不以完成交易為必要，
    故原告主張既無購買者之存在，自無無法辨識購買者年齡之違法情事云云，尚待
    斟酌。原告稱其於奇摩拍賣網上拍賣之「五二○愛心型濾嘴絕版香煙」，背面貼
    有「僅供收藏，不得吸食」之明顯警示標籤，惟被告於九十二年一月七日在網站
    上所查獲之刊載照片並非貼有警示標語之背面，亦未發現刊登其他警示之文字敘
    述，故上開背面貼有明顯警示標籤之照片，係原告於九十二年一月十七日在被告
    處製作菸害防制調查紀錄時所補充，故購買者依該購買方式並無法得知上開警示
    ，且即使標示僅供收藏，亦難避免十八歲以下購買者無吸食之可能。
三、上開商品是否為絕版收藏品，參照台灣菸酒股份有限公司九十二年五月八日台菸
    酒菸字第○九二○○○九五三七號函文所載，可知「五二○愛心型濾嘴香煙」雖
    未提供國內一般市場販售，惟仍繼續生產，即無原告所稱未盡查證及逕行裁處之
    情事。且依一般市售價格與原告刊登之直接購買價一○○元，其價差依客觀判斷
    ，亦非顯失比例，難認其為絕版收藏品。
四、被告所為處分合法妥適，訴願決定亦無疑義。請駁回原告之訴。
    理  由
一、按「本法所稱主管機關︰在中央為行政院衛生署；在直轄市為直轄市政府；在縣
    （市）為縣（市）政府。」、「販賣菸品不得以自動販賣、郵購、電子購物或其
    他無法辨識購買者年齡之方式為之。」、「違反第五條規定者，處新台幣一萬元
    以上三萬元以下罰鍰，並得按日連續處罰至違反之行為停止為止。」菸害防制法
    第三條第一項、第五條及第二十條分別定有明文。次按，台北市政府九十年八月
    二十三日府秘二字第九○一○七九八一○○號公告：﹁主旨：公告本府主管業務
    委任事項，並自九十年九月一日起生效。．．公告事項：．．六、本府將下列業
    務委任本府衛生局，以該局名義執行之．．（五）菸害防制法中有關本府權限事
    項。．．」。
二、本件原告於YAHOO奇摩拍賣網上販售「五二○愛心型濾嘴絕版香煙」，經被告於
    九十二年一月三日及七日上網稽查發現，並於同年一月十七日訪談原告後，認定
    原告於網路上以無法辨識購買者年齡之方式販售菸品，違反菸害防制法規定，乃
    處原告一萬元罰鍰，原告不服，提起訴願遭駁回之事實，為兩造所不爭執，並有
    網路刊載販賣「五二○愛心型濾嘴絕版香煙」廣告、菸害防制調查紀錄、被告九
    十二年一月二十二日北市衛七字第○九二三○○二二○○○號行政處分書，及台
    北市政府九十二年六月六日府訴字第○九二○三五七四四○○號訴願決定書附於
    原處分卷及訴願卷可稽，自堪信為真實。
三、原告主張其於奇摩拍賣網上拍賣之「五二○愛心型濾嘴絕版香煙」乃收藏品，僅
    有一包，且背面貼有「僅供收藏，不得吸食」之明顯警示標籤，被告未舉出任何
    購買者之資料，自無無法辨識購買者年齡之違法情事，被告亦未查證該香煙是否
    為絕版收藏品之事實，逕予裁處，有失調查之公允，並違反邏輯認定及經驗法則
    云云。惟查，菸害防制法之制定目的係為防制菸害，維護國民健康（菸害防制法
    第一條規定參照），亦即，係對菸品之產製、廣告、販賣及吸菸行為之整體流程
    與其對各階段可能產生之危害，加以規範及預防，而一般網路交易，屬電子購物
    之販賣方式，該販賣方式並無法清楚辨識交易對象之年籍資料，從而，民眾如於
    網路上刊登販賣菸品之訊息，應即該當於菸害防制法第五條規定之構成要件，且
    不以已完成交易為其處罰要件。經查本件原告於網站上販售「五二○愛心型濾嘴
    絕版香煙」，其刊登之相關販售資訊，並未提及僅販售一包，且依原處分卷附網
    路照片所示，並未如原告所陳已貼有「僅供收藏，不得吸食」之警示標籤【該貼
    有「僅供收藏，不得吸食」之警示標籤，係原告於九十二年一月十七日在被告處
    製作菸害防制調查紀錄時所提出，核與網路照片「拍賣物品資料」所示不同】，
    亦未顯示該商品之製造日期、批號及得否提供吸食等細節。況訴願決定機關就該
    商品是否確係絕版收藏品乙節，曾以九十二年五月五日北市訴午字第○九二三○
    一四一三二○號函詢臺灣菸酒股份有限公司並副知原告略以：「主旨：為調查本
    會受理甲○○君因違反菸害防制法事件訴願乙案需要，請來函說明  貴公司於八
    十八年間生產之『五二○愛心型濾嘴香煙』目前之生產情形．．」，嗣經臺灣菸
    酒股份有限公司以九十二年五月八日台菸酒菸字第○九二○○○九五三七號函復
    略以：「主旨：．．查本公司五二○淡菸，自民國八十八年至今，僅生產供應中
    正、小港機場出境免稅店銷售及外銷港、澳及其他東南亞國家，未曾於台灣地區
    境內銷售．．」等語，是依上開函復內容觀之，足認原告販賣之「五二○愛心型
    濾嘴香煙」並非絕版收藏品，是原告主張本件有失調查之公允，並違反邏輯認定
    及經驗法則云云，委無可採。
四、綜上所述，本件違規事證明確，被告依法定最低罰鍰額度，處原告一萬元罰鍰，
    揆諸首揭規定，並無違誤，訴願決定予以維持，亦無不合。原告猶執前詞聲明撤
    銷，為無理由，應予駁回。又本件適用簡易訴訟程序，爰不經言詞辯論逕為判決
    ，併予敘明。
據上論結，本件原告之訴為無理由，爰依行政訴訟法第二百三十三條第一項、第二百
三十六條、第九十八條第三項前段，判決如主文。
中    華    民    國    九十二    年      十二      月      三十一      日
                            臺 北 高 等 行 政 法 院   第 六 庭
                                                    法  官  曹瑞卿
右為正本係照原本作成。
本件以訴訟事件所涉及之法律見解具有原則性者為限，始得於本判決送達後二十日內
向本院提出上訴狀並表明上訴理由，如已於本判決宣示後送達前提起上訴者，應於判
決送達後二十日內補具上訴理由（均按他造人數附繕本），且經最高行政法院許可後
方得上訴。
中    華    民    國    九十二    年      十二      月      三十一      日
                                                    書記官  方偉皓


司法院資訊處製作；財團法人民間司法改革基金會備份。
